臺灣士林地方法院民事判決　　　　　　　 95年度訴字第236號
原　　　告　戊○○
訴訟代理人　郭蕙蘭律師
　　　　　　己○○
被　　　告　甲○○即施俊仁
　　　　　　丙○○
　　　　　　丁○○
　　　　　　乙○○
　　　　　　庚○○
上列當事人間返還價金事件，本院於民國96年10月5 日言詞辯論
終結，判決如下：
    主  文
被告應連帶給付原告新臺幣壹佰肆拾柒萬元及自民國七十七年七
月二十二日起至清償日止，按週年利率百分之五計算之利息。
訴訟費用由被告連帶負擔。
本判決第一項原告以新臺幣肆拾玖萬元供擔保後，得假執行；但
被告如以新臺幣壹佰肆拾柒萬元供擔保，得免為假執行。
    事  實  及  理  由
甲、程序部分：
一、本件被告甲○○即施俊仁（下稱：甲○○）、丁○○及乙○○未於言詞辯論期日到場，核無民事訴訟法第386 條各款所
    列情形，爰依原告之聲請，由其一造辯論而為判決。
二、按訴狀送達後，原告不得將原訴變更或追加他訴，但該訴訟
    標的對於數人必須合一確定時，追加其原非當事人之人為當
    事人者，不在此限，民事訴訟法第255 條第1 項第5 款定有
    明文。本件原告起訴時初以丁○○、甲○○、丙○○及乙○○為被告，嗣於案件進行中，追加庚○○為被告，固為訴之
    變更、追加，但本案之訴訟標的對於被告數人必須合一確定
    ，故其追加應予准許，合先敘明。
乙、實體部分：
一、原告主張：原告於民國76年7 月19日向訴外人施孫崧簽訂坐
    落臺北市士林區○○○段177-33地號，門牌號碼為臺北市○○區○○路50巷2 弄1 號2 樓房屋（下稱：系爭房地）之不
    動產買賣契約（下稱：系爭買賣契約），約定房屋買賣價款
    為新臺幣（下同）147 萬元。原告並依契約書上之約定先給
    付137 萬元，尾款10萬元俟原告取得土地及建物所有權狀時
    一次付清；就土地及建物移轉登記部分另約定於施孫崧可辦
    繼承時即為之。嗣施孫崧於76年12月26日逝世，繼承人為被
    告丁○○、甲○○、丙○○、乙○○及庚○○，被告丁○○
    、甲○○、丙○○及乙○○並於77年7 月22日書立承諾書，
    表示願意承受施孫崧與原告間之買賣契約，且尾款價金10萬
    元部分，並於同日與治喪慰問金20萬元合立一張總數為30萬
    元之收據交付甲○○，此時被告等即負有將系爭房地移轉登
    記予原告之義務。然查，系爭房地之所有權屬於「祭祀公業
    施正成」所有，被告等人既非所有權人，自無法移轉系爭房
    地，從而陷於給付不能之狀態，原告自得依民法第226 條第
    1 項、第256 條之規定，以本件起訴狀繕本送達為解除系爭
    買賣契約之意思表示，同時並依民法259 條1 、2 款及繼承
    之法律關係，請求被告等連帶給付原告價金及自77年7 月22
    日起至清償日止，按週年利率5%計算之利息等語，並聲明：
    (一)被告甲○○、丙○○、乙○○、丁○○與庚○○應連帶給
    付原告147 萬元及自77年7 月22日起至清償日止，按週年利
    率5%計算之利息。(二)願供擔保，請准宣告假執行。
二、被告丙○○則以：系爭買賣契約係伊父親施孫崧死亡後，希
    望伊兄長甲○○承擔這筆債務，伊有同意甲○○代替伊於承
    諾書上蓋章，惟當初均係甲○○與原告換票，伊並未拿到任
    何錢，另原告等有給付租金給原告，同時主張抵銷等語，資
    為抗辯；並聲明：(一)原告之訴及假執行之聲請均駁回。(二)如
    受不利判決，願供擔保請准免為假執行。
三、被告庚○○抗辯：伊僅知悉有買賣房屋一事，而不知有債務
    ，且買賣契約均由伊兄長甲○○全權處理，系爭買賣契約亦
    係甲○○所簽訂，當時伊父施孫崧已生病住院且神智不清，
    另系爭承諾書，並無伊之簽名，而丁○○姓名部分亦不正確
    ，甚且該筆30萬元之收據係甲○○所簽收，故不應向伊求償
    。再者，伊父施孫崧係於76年12月過世，原告遲至96年2 月
    始對被告提出債權請求，應已逾15年之時效等語；並聲明：
    (一)原告之訴及假執行之聲請均駁回。(二)如受不利判決，願供
    擔保請准免為假執行。
四、被告甲○○、丁○○及乙○○未於言詞辯論期日到場，亦未
    提出準備書狀作何聲明或陳述。
五、兩造不爭執之事實：
  (一)被繼承人施孫崧於76年12月26死亡，被告丁○○、甲○○、
    丙○○、乙○○及庚○○為施孫崧之繼承人。
  (二)被告甲○○於77年7 月22日有與原告簽立承諾書，原告並交
    付30萬元（治喪慰問金20萬元；買賣契約尾款價金10萬元）
    予被告甲○○。
  (三)被告丙○○表示被告等有給付租金予原告。（本院卷一第
    220 頁）
  (四)系爭買賣契約之標的即坐落臺北市士林區○○○段177-33地
    號，門牌號碼為臺北市○○區○○路50巷2 弄1號2樓之房屋
    係祭祀公業施正成所有。
六、兩造爭點：
  (一)系爭買賣契約書是否為施孫崧與原告所簽訂？
  (二)系爭買賣契約及不動產移轉義務是否僅存在於原告與被告甲○○間？
  (三)被告主張有消滅時效之適用是否有理？
  (四)被告等有給付租金予原告，被告丙○○主張抵銷，有無理由
    ？
七、茲就上述爭點，析述本院得心證之理由如下：
  (一)系爭買賣契約書是否為施孫崧與原告所簽訂？
  1.按當事人主張有利於己之事實，就其事實有舉證之責任，而
    私文書應由舉證人證其真正，民事訴訟法第277 條前段及第
    357 條前段分別定有明文。次按民事訴訟法第358 條關於私
    文書經本人或其代埋人簽名、蓋章或按指印者推定為真正之
    規定，須其簽名、蓋章或按指印係本人或其代理人為之，在
    當事人間已無爭執或經舉證人證明者，始得適用（最高法院
    71年度臺上字第2635號判決意旨參照）。
  2.原告主張與被告甲○○、丙○○、乙○○、丁○○與庚○○
    等5 人之被繼承人即訴外人施孫崧簽訂系爭買賣契約，為被
    告丙○○及庚○○所否認，並抗辯：該契約係由被告甲○○
    所簽訂，而非由施孫崧簽訂等語。經查，被告甲○○雖未於
    本件言詞辯論期日到場，惟經原告舉證，甲○○於本院88年
    度士簡字第942 號民事程序中，於88年9 月28日提出之民事
    答辯狀，內容記載：「當初先父（即施孫崧）與原告（及戊○○）訂立之買賣契約，本人善意承受」等語；又於本院88
    年度簡上字第262 號民事事件程序中，於89年1 月13日準備
    程序親自到庭陳述「系爭房屋是我父親（即施孫崧）生前賣
    給戊○○的」等語，且甲○○曾與原告就系爭房地訂立租賃
    契約，被告丙○○亦自承有付租金給原告（本院卷第220 頁
    ），且對系爭承諾書（願承受施孫崧之買賣契約）上伊之印
    章真正，並不爭執（本院卷一第93、199 頁），依經驗法則
    ，若施孫崧與原告間無成立買賣契約，被告等人何須立承諾
    書，居住系爭房地，又何須另與原告成立租賃契約。準此，
    ，則被告丙○○及庚○○就兩造間買賣契約真正有疑義，自
    應負舉證之責，乃其等未能舉證證明之，空言否認非可採。
    因此，可堪認原告與施孫崧確有就系爭房地簽訂買賣契約。
  (二)系爭買賣契約及不動產移轉義務是否僅存在於原告與被告甲○○間？
  1.按繼承，因被繼承人死亡而開始。繼承人自繼承開始時，除
    本法另有規定外，承受被繼承人財產上之一切權利義務。繼
    承人對於被繼承人之債務，負連帶責任。繼承人相互間對於
    被繼承人之債務，除另有約定外，按其應繼分比例負擔之。
    民法第1147條、第1148條、第1153條分別定有明文。又此一
    連帶責任，得經債權人同意或自遺產分割時起或自清償期屆
    滿時起（清償期在遺產分割之後）經過5 年而免除，民法第
    1171條亦定有明文。
  2.被告丁○○、甲○○、丙○○、乙○○及庚○○既為施孫崧
    之繼承人，且未為限定繼承或拋棄繼承，應承受被繼承人財
    產上之一切權利義務，而於對外關係上，各繼承人均應負連
    帶責任。雖被告丙○○抗辯稱：伊父親希望由被告甲○○承
    擔系爭買賣契約之債務；被告庚○○亦陳稱：系爭買賣契約
    均係被告甲○○在處理。是被告上開主張即便屬實，然依民
    法第1171條第1 項規定，仍須經債權人即原告同意，其他繼
    承人始能免除連帶責任。而本件原告並未為同意之意思表示
    ，則系爭買賣契約之法律關係應存在於原告與繼承人丁○○
    、甲○○、丙○○、乙○○及庚○○間，而非僅存在原告與
    甲○○間，應堪認定。
  (三)被告主張有消滅時效適用是否有理？
  1.按消滅時效，自請求權可行使時起算，民法第128 條前段定
    有明文。又按契約解除權之行使，僅須有解除權之一方，以
    意思表示向他方為之，其於訴狀為此意思表示者，於訴狀送
    達他方時發生效力，契約當事人之一方有數人者，意思表示
    應由其全體或向其全體為之，民法第258 條第2 項亦定有明
    文。
  2.查系爭買賣契約第2 條約定：「尾款新台幣10萬元，俟本件
    不重辦理過戶清楚．．，一次付清。」，而原告已支付尾款
    ，業如前述，則被告辦理過戶之期亦已屆至，屢經原告催告
    ，並經原告以95年3 月17日存證信函定期7 日履行，經被告
    丁○○、甲○○、丙○○、乙○○等4 人收受，逾期未履行
    ，被告庚○○部分，原告於96年2 月13日追加其為被告後，
    於96年5 月28日本院言詞辯論期日時，雖當庭對被告庚○○
    表示解除契約，惟當時就被告庚○○部分，並未經合法催告
    ，其對之為解除契約，尚非合法有效。嗣於96年7 月2 日本
    院言詞辯論期日時，原告訴訟代理人當庭陳明，其先前寄給
    被告庚○○之94年12月30日之起訴狀、95年6 月30日準備狀
    、95年7 月7 日準備二狀、95年9 月4 日準備三狀、95年12
    月18日準備四狀、96年6 月6 日辯論意旨狀等繕本（以上各
    狀表明因賣方之被告無法履行，經催討、催告而不履行，而
    為解除契約之表示），因逾期招領被退回，原告訴訟代理人
    乃當庭將上開書狀繕本交付被告庚○○收受，經載明筆錄可
    按（本院卷二第34頁）。至本件於96年5 月28日言詞辯論期
    日時，原告訴訟代理人當庭對被告庚○○為解除契約之表示
    ，惟查，在96年5 月28日之前，原告所為各上開解除契約之
    意思表示，並未先經定期催告被告庚○○履行，則其於96年
    5 月28日之解除契約，固尚難認為合法有效；然原告所為解
    除契約之表示，解釋上可認為有催告被告庚○○履行之意，
    參考最高法院90年台上字第1231號判例意旨，於受催告日起
    ，經過相當期履行期限後，受催告人如仍未履行，催告人非
    不得據以解除契約。而查被告庚○○於於96年5 月28日於法
    庭上陳稱係其大哥即被甲○○在處理，不承認系爭買賣契約
    ，並稱事情已經20年不應再請求云云，是其已表明拒絕履行
    之意甚明。本院以在原告訴訟代理人當場向其表示解除契約
    （按此雖不生解除契約之效力，但有催告履行之效力，已如
    前述），惟當日之後，被告庚○○迄至本院96年7 月2 日言
    詞辯論期日時，已歷1 個月又4 日仍未履行，則原告於96年
    7 月2 日當庭所交付被告庚○○之上開表明解除契約之歷次
    書狀，應認為原告解除契約之意思表示已於96年7 月2 日生
    效。是本件買賣契約已依法解除，並自96年7 月2 日起算。
    然則，原告為本件有關解除契約後返還價金之請求，顯無罹
    於時效之情形，被告以時效消滅抗辯，自屬無據。
  (四)被告丙○○稱被告等有給付租金予原告，而主張抵銷，有無
    理由？
  1.按，二人互負債務，而其給付種類相同，並均屆清償期者，
    各得以其債務，與他方之債務，互為抵銷，民法第334 條第
    1 項定有明文；是債務之抵銷，係以雙方當事人互負債務為
    必須具備之要件，若一方並未對他方負有債務，則根本上即
    無抵銷之可言。
  2.又租賃為債權契約，係移轉物之使用、收益權於相對人之契
    約，不以出租人對於租賃物有處分權為要件。故出租他人之
    物，其租賃仍為有效。因此系爭房屋之所有權人雖係祭祀公
    業施正成，原告依法仍可為合法之出租人（最高法院50年臺
  　上字第284 號判例意旨參照）。本件原告與間有租賃關係存
    在，為兩造所不爭，則原告本於租賃契約之出租人之地位，
    收取租金，有其法律上之原因，並無對被告負有任何債予可
    言，被告自無從主張抵銷。從而，被告以給付租金予原告為
    由主張抵銷，為無理由。
八、按契約解除時，當事人雙方回復原狀之義務，除法律另有規
    定或契約另有訂定外，依左列之規定：一、由他方所徜之給
    付物應返還之。二、受領之給付為金錢者，應附加自受領時
    起之利息償還之。．．民法第259 條第1 、2 款定有明文。
    本件買賣契約既經解除，已如前述，則原告本於前揭原因事
    實，於依民法第256 條規定解除契約後，依民法第259 條第
    1 、2 款規定，請求被告等返還已交付之價金147 萬元及自
    給付價金之日即77年7 月22日起至清償日止，按週年利率5%
    計算之利息，為有理由，應予准許。
九、兩造陳明願供擔保，聲請宣告假執行及免為假執行，經核均
    於法相符，爰分別酌定相當之擔保金額併予准許。
十、本件事證已臻明確，其餘兩造主張、陳述暨所提之證據，經
    審酌均與本院前揭判斷不生影響，爰不一一詳予論述，附此
    敘明。
十一、據上論結，本件原告之訴為有理由，依民事訴訟法第385
      條第1 項前段、第85條第2 項、第390 條第2 項、第392
      條第2 項，判決如主文。
中　　華　　民　　國　　96　　年　　11　　月　　30　　日
                  民事第一庭  法  官  洪舜帆
以上正本證明與原本無異。
如對本判決上訴，應於判決送達後20日內向本院提出上訴狀。
中　　華　　民　　國　　97　　年　　5 　　月　　14　　日
                              書記官  李明章
